臺灣高等法院刑事判決
109年度上訴字第3378號
上  訴  人  臺灣新北地方檢察署檢察官
被      告  楊舜傑



上列上訴人因被告違反毒品危害防制條例案件，不服臺灣新北地
方法院109年度審訴字第533號，中華民國109年7月22日第一審判
決（起訴案號：臺灣新北地方檢察署108年度毒偵字第3828號、
第6247號），提起上訴，本院判決如下：
    主  文
原判決撤銷。
本件公訴不受理。
    理  由
一、公訴意旨略以：被告甲○○基於施用第一級毒品之犯意，於民
    國108年6月15日17時20分許為警採尿回溯26小時內某時，在
    不詳地點，以不詳方式，施用第一級毒品海洛因1次。另基
    於施用第二級毒品之犯意，於108年6月13日19時許，在其新
    北市新莊區中正路新建巷前開住處，以將第二級毒品甲基安
    非他命置入玻璃球內，燒烤吸食所生煙霧之方式，施用第二
    級毒品甲基安非他命1次。嗣於108年6月15日16時50分許，
    在新北市○○區○○街000號前為警查獲，並扣得第二級毒品甲
    基安非他命1包（淨重：0.5656公克、驗餘淨重：0.5639公
    克），且經警採集其尿液送驗送驗，結果呈可待因、嗎啡、
    安非他命、甲基安非他命陽性反應。復基於施用第一級毒品
    之犯意，於108年8月31日19時許，在其新北市新莊區中正路
    新建巷前開住處，以將第一級毒品海洛因置入香菸，點火燒
    吸食煙霧之方式，施用第一級毒品海洛因1次。另基於施用
    第二級毒品之犯意，於108年9月2日13時35分許為警採尿時
    起回溯96小時內之某時，在不詳地點，以不詳方式，施用第
    二級毒品甲基安非他命1次。嗣於108年9月2日12時30分許，
    在新北市○○區○○路000巷00號前，為警查獲，經警徵得其同
    意採尿送驗，鑑驗結果呈可待因、嗎啡、安非他命、甲基安
    非他命陽性反應。因認被告係犯毒品危害防制條例第10條第
    1項之施用第一級毒品及同條例第10條第2項之施用第二級毒
    品等罪嫌云云。
二、按起訴之程式違背規定者，應諭知不受理之判決，並得不經
    言詞辯論為之，刑事訴訟法第303條第1款、第307條分別定
    有明文。而施用第一、二級毒品為犯罪行為，毒品危害防制
    條例第10條設有處罰規定。故施用第一、二級毒品者，本應
    科以刑罰。惟基於刑事政策，對合於一定條件之施用者，則
    依同條例第20條之規定，施以觀察、勒戒及強制戒治之保安
    處分。又民國109年1月15日修正公布、同年7月15日施行之
    毒品危害防制條例第20條第3項規定，犯第10條之罪於觀察
    、勒戒或強制戒治執行完畢釋放後，3年後始再犯者，不論
    其行為係在新法施行生效前或施行生效後所為（同條例第35
    條之1第1、2款參照），均應適用同條第1、2項（即應先觀
    察勒戒或強制戒治）之規定，其修法理由謂：施用毒品者具
    「病患性犯人」之特質，並參諸世界各國之醫療經驗及醫學
    界之共識，咸認施用毒品成癮者，其心癮甚難戒除，如觀察
    、勒戒或強制戒治執行完畢釋放後，3年後始再有施用第一
    級、第二級毒品之行為者，足見其有戒除毒癮之可能，宜再
    採以觀察、勒戒方式戒除其身癮及以強制戒治方式戒除其心
    癮之措施，為能放寬觀察、勒戒或強制戒治制度之適用時機
    ，以協助施用者戒除毒癮，爰修正第3項。同條例第23條第2
    項亦配合修正為「觀察、勒戒或強制戒治執行完畢釋放後，
    3年內再犯第10條之罪者，檢察官或少年法院（地方法院少
    年法庭）應依法追訴或裁定交付審理。」可知本次修法對於
    施用毒品者施以觀察勒戒、強制戒治，或依法追訴（或裁定
    交付審理）之適用範圍，係確立初犯為具「病患性犯人」之
    特質應先經一完整之醫療處置，3年內再犯者應依法追訴（
    或裁定交付審理），3年後再犯則裁定觀察勒戒，殆無疑義
    。但對於3犯以上距最近1次觀察勒戒或強制戒治執行完畢釋
    放後，逾3年者，究應適用同條例第20條第3項或第23條第2
    項處理，本次修法未明確規定，惟基於罪刑法定之明確性原
    則、法文之文義解釋，參諸觀察勒戒等治療處置，乃結合醫
    師、觀護人、社工心理諮商等不同領域之專業人員參與之保
    安處分措施，目的除在戒除施用毒品者身癮、心癮之措施外
    ，並企圖重新塑造生活紀律，改變其病態行為，與刑罰之執
    行並不相同，無法以刑罰補充或替代上開醫療處置之特性。
    從而，3犯以上如距最近1次觀察、勒戒或強制戒治執行完畢
    釋放後，已逾3年者，其間縱經判刑、執行，究與觀察勒戒
    或強制戒治已經完整之治療療程不同，無法補充或替代上開
    之醫療處置，均應再予觀察勒戒之機會，方為適法（最高法
    院109年8月11日第3次刑事庭會議決議、109年度台上字第32
    40號判決意旨參照）。
三、經查：被告前因施用毒品案件，經臺灣新北地方法院少年法
    庭以99年度少調字第209號裁定送觀察、勒戒後，認無繼續
    施用毒品之傾向，於99年4月21日釋放出所，並經臺灣新北
    地方法院少年法庭以99年度少調字第209號裁定不付審理確
    定；復於前開觀察、勒戒執行完畢5年内，因施用毒品案件
    ，經臺灣新北地方法院以103年度簡字第1667號判決判處有
    期徒刑3月、3月，應執行有期徒刑5月，上訴後經以103年度
    簡上字第284號判決上訴駁回確定，有本院被告前案紀錄表
    可查。是被告於108年6月13日19時許及108年8月31日19時許
    ，二次同時施用第一、二級毒品之本案犯行，距上開觀察、
    勒戒及強制戒治執行完畢之時均已逾3年，依前述規定及說
    明，本案即應再予觀察、勒戒或強制戒治。雖檢察官前依修
    正前毒品危害防制條例規定提起公訴，起訴程序固未違背當
    時之規定，然依新修正之毒品危害防制條例規定，本案已不
    得追訴，檢察官逕行起訴，其起訴程序即已違背規定，應諭
    知不受理判決。原審以「被告於觀察、勒戒執行完畢後，既
    已於本次修法前所定5年内再犯施用毒品經法院判處罪刑確
    定，則本次施用毒品犯行距前揭觀察、勒戒執行完畢之時雖
    逾3年，仍無毒品危害防制條例第20條第3項之適用，無再施
    予觀察、勒戒或強制戒治之必要自應依法追訴處罰而為有罪
    之判決」，而予論罪科刑，非無違誤，檢察官上訴意旨指摘
    及此，為有理由，應由本院將原判決撤銷，諭知被告公訴不
    受理之判決，並不經言詞辯論為之。
據上論斷，應依刑事訴訟法第369條第1項前段、第364條、第303
條第1款、第307條，判決如主文。
中　　華　　民　　國　　109 　年　　9 　　月　　28　　日
                  刑事第八庭  審判長法　官 陳世宗
　　　　　　　　　                                                        法　官 呂寧莉
　　　　　　　　　　　　　　　　　　　
                                    法　官 周明鴻

以上正本證明與原本無異。
如不服本判決，應於收受送達後20日內向本院提出上訴書狀，其
未敘述上訴之理由者並得於提起上訴後20日內向本院補提理由書
（均須按他造當事人之人數附繕本）「切勿逕送上級法院」。
                                    書記官 謝雪紅
中　　華　　民　　國　　109 　年　　9 　　月　　28　　日